臺灣高等法院刑事裁定
111年度毒抗字第562號
抗  告  人  鄭凱文
即  被  告          




上列抗告人因違反毒品危害防制條例施以強制戒治案件，不服臺
灣士林地方法院中華民國111年5月13日裁定（111年度毒聲字第2
20號），提起抗告，本院裁定如下：
    主  文
抗告駁回。
    理  由
一、原裁定意旨略以：抗告人即被告甲○○因施用第一級、第二級
    毒品，前經原審法院以111年度毒聲字第24號裁定送勒戒處
    所觀察、勒戒確定。嗣檢察官依前開裁定，於民國111年3月
    30日將被告送法務部○○○○○○○○○○附設勒戒所執行觀察、勒戒
    後，認有繼續施用毒品之傾向等情，有法務部○○○○○○○○○○11
    1年5月2日北女所衛字第11161004140號函暨檢附之有無繼續
    施用毒品傾向證明書及評估標準紀錄表在卷可稽，爰依毒品
    危害防制條例第20條第2項後段、第3項，裁定被告令入戒治
    處所強制戒治，其期間為6個月以上，至無繼續強制戒治之
    必要為止，但最長不得逾1年等語。
二、抗告意旨略以：毒品危害防制條例業依高法院刑事大法庭10
    9年度台上大字第3826號裁定修正有無繼續施用毒品傾向評
    估標準。被告於111年5月18日在法務部○○○○○○○○○○附設觀察
    勒戒處所簽收強制戒治單，並移送法務部○○○○○○○○○○施以強
    制戒治(按：法務部○○○○○○○○○○拒絕入所評估單記載，被告
    入所時COVID-19快篩為陽性，為避免群聚感染拒絕入所)。
    被告復於111年5月19日收受臺灣士林地方檢察署檢察官戒治
    處分執行指揮書，該指揮書上無檢察官名字，且至今仍未收
    到令入戒治處所強制戒治之裁定，須確認本案程序是否有瑕
    疵。為此提起抗告，懇請撤銷強制戒治處分。
三、按：
㈠、觀察、勒戒後，檢察官或少年法院（地方法院少年法庭）依
    據勒戒處所之陳報，認受觀察、勒戒人有繼續施用毒品傾向
    者，檢察官應聲請法院裁定或由少年法院（地方法院少年法
    庭）裁定令入戒治處所強制戒治，其期間為6個月以上，至
    無繼續強制戒治之必要為止，但最長不得逾1年。依前項規
    定為觀察、勒戒或強制戒治執行完畢釋放後，3年後再犯第1
    0條之罪者，適用前2項之規定，毒品危害防制條例第20條第
    2項、第3項定有明文。
㈡、有無繼續施用毒品傾向之評估標準，並非完全以受勒戒人勒
    戒後之結果為準，勒戒前之各種情況，仍應作為評估之依據
    。依勒戒處所評分說明手冊規定，係以前科紀錄與行為表現
    、臨床評估、社會穩定度，三項合併計算分數，每一大項皆
    有靜態因子與動態因子。關於有無繼續施用毒品傾向之評估
    標準，法務部因應毒品危害防制條例之修正及109年11月18
    日最高法院刑事大法庭109年度台上大字第3826號裁定意旨
    ，業於110年3月26日以法矯字第11006001760號函修正頒布
    「有無繼續施用毒品傾向評估標準紀錄表」、「有無繼續施
    用毒品傾向評估標準評分說明手冊」，上開評分說明手冊載
    明判定之原則：「受觀察勒戒人入所後，經過2週時間的觀
    察、勒戒，由處所及醫療人員依據其各項紀錄、資料及觀察
    勒戒期間之行為表現，加以評分。在勒戒人入所4至6週後，
    可再做一次評估以做必要之評分修正。每一大項皆有靜態因
    子與動態因子。先以靜態因子分數評分，靜態因子分數總分
    在60分（含）以上為『有繼續施用毒品傾向』；60分以下，與
    動態因子分數相加，如果總分在60分（含）以上，為『有繼
    續施用毒品傾向』」，又評估標準紀錄表及說明手冊中「前
    科紀錄與行為表現」之第1題及第3題之計分方式修正如下（
    餘無修正）：㈠第1項「毒品犯罪相關司法紀錄」：計分方式
    修正為每筆（次）5分，總分上限為10分；㈡第3項「其他犯
    罪相關紀錄」：計分方式修正為每筆（次）2分，總分上限
    為10分。是受處分人有無「繼續施用毒品傾向」，係依具體
    個案之臨床實務及相關事證等情綜合判定，有其相當之專業
    依據及標準，且涉及專門醫學，又衡酌強制戒治之目的，係
    為協助施用毒品者戒斷毒品之心癮及身癮所為之一種保安處
    分類型，而該評估標準係將與判斷有無繼續施用傾向之相關
    因素加以列舉及量化，適用於每一位受觀察、勒戒處分之人
    ，具一致性、普遍性、客觀性，以利執法者判定受勒戒人有
    無繼續施用毒品傾向，倘其評估由形式上觀察，無擅斷或濫
    權等明顯不當情事，法院應予尊重。
四、經查：
㈠、被告經原審法院以111年度毒聲字第220號裁定令入戒治所強
    制戒治，前開裁定業於111年5月26日送達被告之住所「新北
    市○○區○○○00號之00」，因不獲會晤被告本人，而將文書交
    與有辨別事理能力之同居人即被告叔叔收受，已生合法送達
    之效力，此有送達證書可憑(原審卷第53頁)，是以上開裁定
    業已對被告依法送達。另被告稱：111年5月19日收受臺灣士
    林地方檢察署檢察官戒治處分執行指揮書，該指揮書上無檢
    察官簽名云云，惟此乃是否得予補正，程序上有無瑕疵之問
    題，為檢察官執行階段之程序問題，如有爭執，應另循聲明
    異議方式救濟，與本案裁定之結果無涉，合先敘明。
㈡、查被告基於施用第一級及第二級毒品之犯意，於110年7月17
    日凌晨時許，在新北市○○區其母親住處內，混合施用第一級
    毒品海洛因、第二級毒品甲基安非他命1次。再於110年8月1
    6日某時許，在新北市○○區住處內，以針筒注射方式施打第
    一級毒品海洛因1次。經原審法院以111年度毒聲字第24號裁
    定令入勒戒處所觀察、勒戒確定，有前揭裁定在卷可按。嗣
    被告經依前開裁定，送法務部○○○○○○○○○○附設觀察勒戒處所
    觀察、勒戒後，該勒戒處所依據前開修正後之評估標準，就
    被告之前科紀錄與行為表現、臨床評估、社會穩定度等3大
    項因素（每大項均有靜態因子與動態因子）進行評估，其中
    ：⑴前科紀錄與行為表現部分合計為27分（有11筆毒品犯罪
    相關司法紀錄以上限10分計、首次毒品犯罪年齡為20歲以下
    計10分、有1筆其他犯罪相關紀錄以2分計、入所時尿液毒品
    檢驗為一種毒品反應計5分，上開4項靜態因子分數合計為27
    分；另無動態因子），⑵臨床評估部分合計為36分（有海洛
    因、安非他命多重毒品濫用計10分、有菸品合法物質濫用計
    2分、使用方式有注射使用計10分、使用年數超過一年計10
    分，以上靜態因子合計為32分；無精神疾病共病、臨床綜合
    評估評定為「中度」計4分，上開2項動態因子合計為4分）
    ，⑶社會穩定度部分合計為0分（無靜態因子；又入所後有家
    人訪視，亦無動態因子）。以上前科紀錄與行為表現、臨床
    評估、社會穩定度等總分合計為63分（靜態因子共計59分，
    動態因子共計4分），經評定認被告為有繼續施用毒品傾向
    之情事，有法務部○○○○○○○○○○111年5月2日女北所衛字第111
    61004140號函暨檢附之有無繼續施用毒品傾向證明書及評估
    標準紀錄表在卷可稽。
㈢、前述綜合判斷之結果，係該所相關專業知識經驗人士，於被
    告觀察、勒戒期間，依其本職學識就被告之前科紀錄及行為
    表現、臨床評估及社會穩定度等因素所為之綜合判斷，具有
    科學驗證所得之結論，且由形式上觀察，並無擅斷或濫權等
    明顯不當之情事，法院宜予尊重其行政職權之行使及專業之
    判斷。是以，本件被告經依新修正之上開評估標準紀錄表、
    手冊為專業評估有繼續施用毒品傾向，無法戒斷毒癮，自有
    依法再施以強制戒治之必要，原審據此裁定被告令入戒治處
    所施以強制戒治，其期間為6個月以上，至無繼續強制戒治
    之必要為止，但最長不得逾1年，經核於法並無不合。
㈣、司法實務或醫學臨床上，具有毒品前科紀錄者，或因長期有
    機會接觸毒品，或因欲藉由毒品作用暫時隔絕現實環境，其
    反覆性、繼續性再犯施用毒品犯行之機率，確實較沒有毒品
    前科者高，因此上開評估標準方會將勒戒人之前科紀錄列入
    重要之評分項目，且於評分說明手冊明訂：所謂毒品犯罪相
    關司法紀錄，不論其為吸食施打、運輸、販賣、持有毒品或
    其他罪名，凡觸犯毒品危害防制條例、原肅清煙毒條例、原
    麻醉藥品管理條例或管制藥品管理條例相關刑罰規定者均屬
    之，觀察勒戒、強制戒治及緩起訴後不起訴的紀錄也列入毒
    品相關犯罪紀錄項目範圍。況查，被告自85年間起，即有多
    次因違反毒品危害防制條例案件，經法院裁定觀察勒戒、強
    制戒治、判處罪刑並執行之紀錄，有本院被告前案紀錄表在
    卷可參。而被告於上開期間經執行觀察勒戒、強制戒治及法
    院判處罪刑後，仍有反覆施用毒品之前科紀錄，恰符合上開
    經驗法則，可見上開評估標準將受勒戒人的前科紀錄做為重
    要評估依據，並無違法不當之處。且法務部新修正之「有無
    繼續施用毒品傾向評估標準」，已就其中「毒品犯罪相關司
    法紀錄」、「其他犯罪相關紀錄」設有計分上限，當無過度
    評價被告前科紀錄之虞。是抗告意旨提及修法部分，於本案
    評估結果並不生影響。
五、綜上所述，原審依毒品危害防制條例第20條第2項後段、第3
    項之規定，裁定被告令入戒治處所施以強制戒治，其期間為
    6個月以上，至無繼續強制戒治之必要為止，但最長不得逾1
    年，於法並無不合。抗告意旨徒以前詞指摘原裁定不當，請
    求撤銷原裁定，要無理由，應予駁回。
據上論斷，依刑事訴訟法第412條，裁定如主文。
中　　華　　民　　國　　111 　年　　6 　　月　　20　　日
     　　　　　　 刑事第十六庭  審判長法　官  劉嶽承
                                      法　官  古瑞君
                                      法　官  廖紋妤
以上正本證明與原本無異。
不得再抗告。
                                      書記官  江珮菱
中　　華　　民　　國　　111 　年　　6 　　月　　21　　日